【裁判字號】    98,基簡,10
【裁判日期】    980924
【裁判案由】    給付工程款
【裁判全文】
臺灣基隆地方法院基隆簡易庭民事判決
原      告  台灣光揚捲門工業有限公司
法定代理人  丁○○
訴訟代理人  戊○○
被      告  傳亞營造有限公司
法定代理人  乙○○
上列當事人間請求給付工程款事件，本院於中華民國98年9月7日
言詞辯論終結，判決如下：
    主  文
原告之訴及假執行之聲請均駁回。
訴訟費用由原告負擔。
    事實及理由要領
一、按訴狀送達後，原告不得將原訴變更或追加他訴；但擴張或
    縮減應受判決事項之聲明者，不在此限，民事訴訟法第255
    條第1項第3款定有明文。原告提起本件訴訟時，原聲明被告
    應給付原告新臺幣（下同）400,816元，嗣縮減聲明為251,4
    20元，揆諸前揭說明，原告縮減訴之聲明自應准許，先予敘
    明。
二、原告起訴主張：原告於民國（下同）96年1月24日與被告簽
    立工程契約書（下稱系爭契約書），約定由原告承攬施作基
    隆市成功國小第三期教室新建後續工程中不鏽鋼鐵捲門工程
    （下稱系爭工程），兩造原約定工程總價445,000元，惟工
    程期間被告追加以下工程項目：
  1.SD5'捲門1樘60,000元，被告已付款46,000元，故為14,000
    元。
  2.SD1加裝前遮板及工資18,500元。
  3.SD3加裝前遮板及工資11,250元。
  4.SD4加裝前遮板及工資13,800元。
  5.SD5加裝前遮板及工資16,500元。
  6.SD6加裝前遮板及工資14,500元。
  7.SD5'加裝前遮板及工資10,650元。
  8.障礙感知器7樘84,000元，被告已付款41,000元，故為43,00
    0元。
  9.SD2加裝上遮板及工資7,500元。
  10.SD3加裝上遮板及工資11,250元。
  11.電動捲門管路及配置作法及工資7樘24,500元。
  12.SD4補門軌縫隙四處及工資16,000元。
  13.SD5補門軌縫隙四處及工資8,000元。
  14.SD5'補門軌縫隙四處及工資8,000元。
  15.SD6補門軌縫隙四處及工資8,000元。
  16.更換大型門軌及工資6樘30,000元。
  17.因工地空隙打矽利康收尾及工資36,000元。
    以上共計287,700元，扣除因工程變更而無須施作之工程款
    項36,280元，被告尚欠251,420元未付，迭經催討均拒不清
    償，爰依民法第490、505條之規定，提起本件訴訟等語，並
    聲明(一)被告應給付251,420元及自起訴狀繕本送達之翌日起
    至清償日止，按年息百分之五計算之利息。(二)原告願供擔保
    ，請准宣告假執行。
三、被告則聲明請求駁回原告之訴，其答辯略以：
  (一)本工程承攬價格為445,000元，系爭契約書第4條第2項已載
    明，又被告並未與原告達成追加及變更原告主張之上開17項
    工程之合意，原告就兩造間變更追加工程之合意應依民事訴
    訟法第277條之規定負舉證責任。又原告雖提出請款單為證
    ，惟該請款單係原告單方面意思所製作，無從以證雙方有該
    追加工程之合意。
  (二)原告所提出之估驗單，僅係表明被告公司之工務人員即訴外
    人丙○○之簽收該工程而已，訴外人丙○○僅負責工程之監
    督、驗收，並非被告公司之財務人員，其職務範圍既無權限
    代表被告與原告洽談合約，亦無權限同意原告所提出之任何
    請款款項，訴外人丙○○僅將原告所呈請之事項轉呈被告負
    責人之權限，至於被告是否同意，仍應由負責人或有權經理
    人批示准否，原告未能舉證訴外人丙○○依其職務有權限或
    被告曾授權予其同意原告之追加或請款，原告自不得據該估
    驗單即作為向被告請求之依據。
  (三)原告所提出之報價單係原告於95年11月17日於雙方簽立本約
    前之要約，然因雙方為配合業主即基隆市政府之要求，及工
    程細項等，雙方已就原告所提出之要約增刪修改，而於96年
    1月24日簽立書面「工程契約書」（即系爭契約書），原告
    自不得再以報價單之內容作為契約內容。
  (四)系爭契約書第4、5、13條均已明定，所有工程所需費用應由
    原告自行評估與負擔，況原告具有從事鐵捲門工程之專業，
    較被告有能力評估費用及所應進行之工程進度，不應將評估
    工程費用時間之責推諉予非從事捲門行業之被告，而事後遽
    憑己意擅自追加工程款。
  (五)原告主張之「1.SD5捲門1樘60000元」乙項，該SD5捲門於施
    工圖說上已載明，且原告於報價單亦有載明，原告明知此屬
    依約應施工之範圍，何來追加？
  (六)「2~7加裝前遮板及工資；9～10加裝前遮板及工資」等項，
    前遮板乃為鐵捲門施作之必要部份（即鐵捲門捲起時應有之
    收藏遮蓋物），此亦屬施工範圍，亦非屬追加項目。
  (七)「11.電動捲門管路及配置作法及工資24,500元」乙項，因
    本件契約屬承攬契約，並非買賣，原告並非將鐵片、門軌等
    材料裝置即可，原告所施作之鐵捲門應具有通常效用即要有
    開啟、閉合等功能，如無該管路線，鐵捲門將如何運作開啟
    、閉合? 是該項電動捲門管路及配製作法及工資當屬契約範
    圍施工及責任，原告無理由將之另列為追加項目。
  (八)「12~15補門軌縫隙及工資」等項，係因原告原施作之門軌
    縫隙與牆壁間之隙縫間距過大，無法達到設置鐵捲門之防護
    目的，被告即得依民法第493條等規定請原告補正其瑕疵，
    該瑕疵之修補乃屬原告依法應負之義務。
  (九)「16.更換大型門軌及工資30000元」乙項，因原告原施作之
    門軌乃舊料焊接之瑕疵品，是被告行使瑕疵修補請求權，要
    求原告應更換為新品，此乃原告依承攬關係所應給付之義務
    ，是其亦無理由向被告請求該更換之工程款。「因工地空隙
    打矽利康收尾」既然係做工程收尾，本屬原告應履行之義務
    。
  (十)依系爭契約，被告應給付原告之合約總價款為445,000元，
    惟工程期間因工程變更之故，是經雙方合意減扣工程款36,
    280元，再加之業主要求追加鐵捲門之障礙感應器之追加款
    及雙方協議後被告同意補貼原告之款項共計105,300元，被
    告應負給付原告之款項總計為539,721元 ([000000-00000+1
    05300] =514020；514020+5%(營業稅)=539721)。原告分別
    於96年6月1日、96年7月10日、97年4月16日開立發票金額各
    為315,000元、105,525元、119,196元，合計539,721元，向
    被告請款，被告亦已分別開立發票日為96年6月20日、96年9
    月15日、96年6月30日，金額分別為315,000元、100,000元
    、124,721元，合計539,721元之支票，被告已給付全部工程
    款，原告亦於97年4月21日簽予保固書，原告實無理由再向
    被告請求其片面所增列之追加款項。
三、經查，原告於96年1月24日與被告簽立工程契約書，約定由
    原告承攬施作基隆市成功國小第三期教室新建後續工程中不
    鏽鋼鐵捲門工程（即系爭工程），工程業經完竣，被告業給
    予原告539,721元工程款，原告業於97年4月21日出具保固書
    予被告等事實，為兩造所不爭執，堪信為真實。按當事人主
    張有利於己之事實者，就其事實有舉證之責任，民事訴訟法
    第277條定有明文，復按民事訴訟如係由原告主張權利者，
    應先由原告負舉證之責，若原告先不能舉證，以證實自己主
    張之事實為真實，則被告就其抗辯事實即令不能舉證，或其
    所舉證據尚有疵累，亦應駁回原告之請求（最高法院20年度
    台上字第2466號判例參照）。本件原告主張於施工期間追加
    17項工程，惟為被告否認，揆諸上開說明，自應由原告就此
    事實負舉證之責。經查，(一)原告主張追加之SD5'捲門1樘60,
    000元、SD5'加裝前遮板及工資10,650元、障礙感知器7樘
    84,000元等工程項目（即前開原告主張中之第1.7.8.項），
    均經被告之合夥人即訴外人丙○○同意追加，固據其提出估
    驗單為證，惟證人即被告公司董事長特別助理甲○○到庭證
    稱，訴外人丙○○並非被告公司之正式職員，為系爭工程之
    工地主任，僅為系爭工程施作期間之專案職員，其工作內容
    為系爭工程進度與品質管理（見本院98年9月7日言詞辯論筆
    錄），而原告所提出之上開被告公司之估驗單，其上設有工
    務、製表、審核、出納、會計、總經理等簽認欄位，惟均僅
    經訴外人丙○○於工務欄簽名，其餘各欄則均為空白乙情，
    亦有上開估驗單附卷可稽，足見訴外人丙○○並無未經被告
    同意即與原告成立變更或追加工程之合意，原告上開主張，
    自無可採。(二)原告主張追加SD1加裝前遮板及工資18,500元
    、SD3加裝前遮板及工資11,250元、SD4加裝前遮板及工資
    13,800元、SD5加裝前遮板及工資16,500元、SD6加裝前遮板
    及工資14,500元、SD5'加裝前遮板及工資10,650元、障礙感
    知器7樘84,000元，被告已付款41,000元、SD2加裝上遮板及
    工資7,500元、SD3加裝上遮板及工資11,250元、電動捲門管
    路及配置作法及工資7樘24,500元等工程項目（即前揭原告
    主張中之編號2～6、9～11項），固據其提出95年11月17日
    報價單為證，惟查，上開報價單雖記載「如需上遮板、前遮
    板價格另計」，然該報價單係原告於95年11月17日兩造簽立
    系爭契約書前單方面製作，其上並無被告之簽章，且依系爭
    契約書第5條約定，施工圖樣、明細表及說明書雖均為合約
    之一部分，惟該報價單則未包括於系爭契約書中，又上開報
    價單雖有訴外人丙○○之簽名，惟訴外人丙○○並無代理被
    告公司與原告成立契約之權限乙情，業如前述，是上開報價
    單之內容自無拘束被告之效力。況前遮板為鐵捲門捲起時應
    有之收藏遮蓋物，為鐵捲門之必要部分，而電動鐵捲門應具
    有通常效用即電動開啟、閉合之功能，故電動捲門管路及配
    置亦為鐵捲門之必要部分，然原告卻割裂鐵捲門、遮板及電
    動捲門管路等分別計價，實與一般交易習慣有違，難以採信
    ，故原告此部分之主張，亦非有理。(三)原告雖又主張追加SD
    4補門軌縫隙四處及工資16,000元、SD5補門軌縫隙四處及工
    資8,000元、SD5'補門軌縫隙四處及工資8,000元、SD6補門
    軌縫隙四處及工資8,000元、更換大型門軌及工資6樘30,000
    元等工程項目（即原告上開主張第12~16項），惟查原告上
    開工程項目之施作，乃因原施作之門軌與牆壁間之隙縫間距
    過大，無法達到設置鐵捲門之防護目的，經被告以存證信函
    通知原告改善，有被告提出之存證信函及照片2紙在卷可憑
    ，且經原告到庭陳稱：「補門軌之費用，則是因為門軌與牆
    壁縫隙過大，我用不鏽鋼及矽利康補縫隙。我後來有換大的
    門軌上去，但還是有縫隙，因為我簽約時是依照被告製作的
    設計圖製造尺寸，後來才實際到現場量尺寸。」（詳見本院
    98年9月7日言詞辯論筆錄），足見門軌與牆壁間之隙縫間距
    過大，係屬鐵捲門工程施作之瑕疵。而按承攬人完成工作，
    應使其具備約定之品質及無減少或滅失價值或不適於通常或
    約定使用之瑕疵；工作有瑕疵者，定作人得定相當期限，請
    求承攬人修補之，民法第492條、第493條第1項分別定有明
    文；是原告修繕原施作門軌與牆壁間隙縫間距過大之瑕疵，
    乃承攬人之瑕疵擔保責任，不得向被告即定作人請求因而支
    出之費用，原告此部請求亦無理由。(四)至原告雖主張因工地
    空隙打矽利康收尾及工資36,000元（即原告上開主張第17項
    ），惟查，系爭契約書第13條第1項約定，原告承攬本工程
    前應切實明瞭其相關配合廠商與工種及其施工性質與材料規
    範，並已將其施工過程中會發生之損害、污染及其他與環境
    有關之風險與成本評估清楚，且已於承攬單價中包含其修復
    及重建費用，有系爭契約書在卷可稽，而原告亦到庭陳稱：
    「因為原有磁磚貼得歪歪的，與鐵捲門的門軌不符，致牆壁
    無法接縫，我用矽利康替他們收尾，當初我在與被告簽約前
    曾到工地丈量尺寸，當時就有發現磁磚貼歪的問題。」等語
    （見本院98年9月7日言詞辯論筆錄）。是依約原告應於系爭
    工程施工前詳盡評估環境風險及成本，並於承攬單價中涵蓋
    此等費用，然原告與被告簽約前到工地丈量尺寸時，既已發
    現磁磚貼歪與鐵捲門的門軌不符寺問題，卻未將因此可能增
    加之成本估算於承攬單價中，嗣後復請求被告支付，即系爭
    契約書之上開約定不合，原告此項請求亦屬無據，應予駁回
    。
四、從而，原告請求被告給付工程款251,420元及自起訴狀繕本
    送達之翌日起至清償日止，按年息5％計算之利息，為無理
    由，應予駁回。又原告之訴既經駁回，其假執行之聲請即失
    所附麗，應併予駁回。
五、據上論結，本件原告之訴為無理由，依民事訴訟法第436條
    第2項、第78條，判決如主文。
中    華    民    國    98    年    9     月    24    日
                  基隆簡易庭法  官  姚貴美
以上正本係照原本作成。
對於本件判決如有不服，應於收受送達後20日內向本院提出上訴
書狀，上訴於本院合議庭，並按他造當事人之人數附具繕本。
中    華    民    國    98    年     9    月    24    日
                            書記官  詹小瑤


司法院資訊處製作；財團法人民間司法改革基金會備份。
